臺灣臺中地方法院民事判決
                                    111年度簡上字第142號
上  訴  人  許仁韋  
訴訟代理人  王銘助律師
            林益輝律師(111年4月19日解除委任)
被上訴人    蕭惠君  
訴訟代理人  黃敦彥律師
上列當事人間請求分割共有物事件，上訴人對於中華民國111年1
月21日本院沙鹿簡易庭110年度沙簡字第555號第一審簡易判決提
起上訴，本院於民國111年7月8日言詞辯論終結，判決如下：
    主      文
上訴駁回。
第二審訴訟費用由上訴人負擔。
    事實及理由
壹、按判決書內應記載之事實，得引用第一審判決。當事人提出
    新攻擊或防禦方法者，應併記載之。判決書內應記載之理由
    ，如第二審關於攻擊或防禦方法之意見及法律上之意見與第
    一審判決相同者，得引用之；如有不同者，應另行記載。關
    於當事人提出新攻擊或防禦方法之意見，應併記載之。民事
    訴訟法第454條定有明文。上開規定於簡易訴訟程序之上訴
    ，依同法第436條之1第3項規定亦準用之。本判決應記載之
    事實、理由及關於兩造攻擊、防禦方法之意見暨法律上之意
    見（除後開補充說明外），均與原判決相同，茲引用原判決
    所載之事實及理由。
貳、上訴人上訴意旨略以：
一、按所謂附負擔贈與，係指贈與契約附有約款，使受贈人負擔
    應為一定給付之債務者而言，仍須當事人就一方以己之財產
    無償給與他方，他方允受並同意負一定給付義務等契約成立
    必要之點，互有合致之意思表示，該項附負擔之贈與始能成
    立，此觀民法第153條之規定自明。甲○○未曾答應被上訴人
    出資整修、裝潢如附表編號2所示建物（下稱系爭房屋），
    更未曾答應被上訴人系爭房屋未來將供兄弟姊妹年邁終老使
    用。被上訴人對於何時就贈與如附表所示之土地（下稱系爭
    土地）及建物（下合稱系爭不動產）之2分之1權利範圍與甲
    ○○間成立附有負擔之贈與，且負擔之具體内容為何，均未舉
    證證明以實其說，被上訴人所述並不實在。
二、由證人蔡銘嘉於原審之證述可證，本件系爭不動產贈與契約
    (下稱系爭贈與)並未附條件。而證人蕭宗藩、蕭宗棠、陳淑
    華之證述顯有偏頗之虞，且互有矛盾不一之情，更甚者，就
    所謂之條件為何亦無法明確指出，究係條件有無存在，整修
    費用為何等契約要件均附之闕如，其等之證述顯不足採信。
    證明本件系爭贈與並無附條件之情。
　㈠證人蕭宗藩於原審證述被上訴人因伊之建議而贈與系爭不動
    產予甲○○，但對於雙方何時達成附負擔之贈與及負擔之具體
    條件為何，均無法確切說明，是無法依其證述內容證明被上
    訴人與甲○○間，就系爭不動產成立附負擔之贈與。且系爭土
    地係於107年3月間過戶，依其證述「106年8、9月時，甲○○
    多次到我家跟我說…，到了106年底，我就問甲○○這個房子是
    不是要整理…，107年初，甲○○又說過年後再看看。」之內容
    ，均係在過戶前，而被上訴人於甲○○未予整修即過戶予上訴
    人，可見系爭不動產非附有負擔之贈與。又證人蕭宗藩於原
    審復證述被上訴人事後反悔欲索回系爭不動產一情，顯然證
    人蕭宗藩可能係為協助被上訴人索回系爭不動產，而有偏頗
    迴護之虞。
　㈡依證人蕭宗棠於原審證述：「這是被告和甲○○自己決定後告
    訴我的。」，顯見證人蕭宗棠並未見聞被上訴人與甲○○間有
    無協議亦或協議內容為何。其證述係傳聞證據，並非親見親
    聞，故其證述不足採信，而依證人陳淑華於原審證述:「詳
    細情形我不知道。」，故其於原審證述甲○○至其家中表示就
    系爭不動產有任何協議之情，與證人蕭宗棠之證述不符，且
    與事實不符。
  ㈢證人即承辦系爭贈與移轉登記簽立契約之地政士蔡銘嘉於原
    審亦證述辦理系爭不動產移轉登記贈與過程，並未曾聽被上
    訴人提到系爭贈與附有負擔。依被上訴人提出其與證人蔡銘
    嘉之錄音譯文內容，被上訴人亦未提及系爭贈與附有負擔情
    事。被上訴人於辦理移轉登記贈與時，未詢問承辦之地政士
    蔡銘嘉防範之方法，即可證明被上訴人後來與甲○○間，僅就
    系爭不動產達成贈與之合意。至於整修系爭房屋部分，並未
    達成合意。
四、系爭不動產係被上訴人以贈與為原因，移轉登記及贈與予上
    訴人，雙方就系爭不動產並無約定不分割協議或附有負擔，
    被上訴人所辯顯屬無據，原判決應予廢棄，且因系爭不動產
    之使用目的亦無不能分割之情，另無法令限制不能分割，因
    無法協議分割，爰依法請求准予變價分割。
參、被上訴人於本院抗辯要旨：
一、原審依證人蕭宗棠、蕭宗藩、陳淑華於原審證詞認定：甲○○
    確於被上訴人辦理贈與登記予上訴人前，多次向親友表示要
    裝潢系爭房屋，且要供兄弟姐妹養老之用無誤，且被上訴人
    雖相信證人蕭宗藩轉述甲○○之承諾，但亦擔心如證人蕭宗棠
    所述系爭房屋會變成姓許的，全部過戶就沒地方住之顧慮，
    才會在辦理贈與登記前，再先向承辦之代書蔡嘉銘詢問是否
    有被趕走之危險之情形無誤，參以被上訴人與甲○○既為姊妹
    關係，其相信甲○○會履行整修、裝潢系爭房屋之承諾，故先
    贈與登記予原告，亦符合事理之常。則綜合上情，甲○○確於
    被上訴人辦理贈與登記予上訴人前，確有多次口頭承諾會整
    修系爭房屋，及與被上訴人一起提供兄弟姐妹養老之用，並
    為被上訴人所知悉後，始同意辦理贈與登記予上訴人無誤，
    則系爭不動產贈與上訴人，係附有負擔之贈與應屬可採，故
    上訴人抗辯被上訴人未證明贈與附有負擔云云，自不可採等
    情。故上訴人辯稱甲○○未曾答應被上訴人出資整修系爭房屋
    ，甲○○未與之成立附負擔之贈與云云，並不可採。
二、被上訴人之所以將系爭不動產贈與上訴人，係因上訴人母親
    即被上訴人胞姐甲○○於106年8、9月時多次向被上訴人及其
    他親友表示願意整修、裝潢，增建系爭房屋（下稱系爭附加
    條件），作為上訴人娶妻之新婚居所，同時作為兄弟姐妹年
    邁養老之處，互相照顧，因此需移轉系爭不動產所有權之一
    半與甲○○。被上訴人因信任甲○○之說詞，遂於106年年底，
    在甲○○家中與之達成贈與合意，在場之人有蕭宗藩、洪素音
    ，被上訴人並應甲○○之要求，將系爭不動產之所有權2分之1
    登記在上訴人名下。足證被上訴人與甲○○於106年年底，在
    甲○○家中就系爭不動產達成附負擔之贈與合意，並存有不分
    割協議之存在。上訴人辯稱證人蕭宗藩未能證明協議達成之
    時間及地點，即其證述偏頗云云，要與事實不符，並不可採
    。
三、依被上訴人與地政士蔡銘嘉間錄音譯文：「被上訴人：我怕
    少年的把我趕走」、「蔡銘嘉：他沒這個權利，你也沒這個
    權利。過一半以後沒這個權利。」、「被上訴人：我是看說
    齣，對我有保障的，看有什麼法律，這樣我比較放心」、「
    蔡銘嘉：有保障，有你名字在，不用再寫什麼」、「被上訴
    人：看電視看很多嚇到」、「蔡銘嘉：那種是你全部的名字
    都過給他，你沒有名字。爸爸媽媽將房子全部過戶給晚輩，
    都沒有名字。在全部都沒有的名字狀況下來說，就是說，有
    附帶，爸爸附帶兒子有什麼條件。這是另外的，你這個是過
    戶給你大姊或是你大姊的兒子也好，這只是過一半，不是過
    全部。你如果是全部過他，他要附帶要對你怎樣。這個情況
    下，你就是得注意，要寫。你有一半，你的名字還在裡面。
    」，足見被上訴人於辦理系爭不動產贈與時，確有因擔心上
    訴人取得系爭不動產之權利後，將來可能會用什麼手段使被
    上訴人失去棲身之處，而就是否該於贈與契約上寫下何種條
    件才能有所保障之事，詢問蔡銘嘉地政士之意思，僅因其為
    國小學歷，不黯法律，無法以精確之法律術語詢問，且因蔡
    銘嘉回覆只要被上訴人保有系爭不動產一半權利，就不用擔
    心遭上訴人趕走，又因蔡銘嘉更表示要將寫下贈與條件，是
    在全部權利都贈與的情況下等語，被上訴人因信任蔡銘嘉之
    專業，而未有更進一步表示。換言之，被上訴人係因蔡銘嘉
    之建議，而未將不分割協議以及附負擔贈與之條件記明於系
    爭不動產之贈與契約書面上，然並不代表被上訴人與甲○○間
    無此約定。上訴人主張蔡銘嘉證述系爭不動產並無附負擔贈
    與契約云云，無足可採。
四、本件甲○○之所以要將系爭不動產變價分割原因，係被上訴人
    移轉糸爭不動產2分之1權利與上訴人後，甲○○不僅沒有整修
    系爭房屋，反而要求被上訴人要再移轉2分之1給上訴人，如
    果不從，則要將被上訴人趕出系爭房屋，而且並表示上訴人
    雖僅有2分之1的權利，也能將系爭房屋給賣掉，讓被上訴人
    無家可歸。
肆、原審判決就本訴部分駁回上訴人之訴，就反訴部分為上訴人
    敗訴之判決，上訴人不服依法提起上訴，本訴上訴聲明：原
    判決廢棄。判決如上訴人第一審之聲明；反訴上訴聲明：原
    判決廢棄。被上訴人即反訴原告之訴駁回。被上訴人則本訴
    及反訴均聲明：上訴駁回。
伍、兩造爭執及不爭執事項（見本院卷第85至86頁）： 　　　
一、兩造不爭執之事項：
　㈠如附表所示之土地及其上建物即系爭不動產原為被上訴人先
    父蕭建平所有，現登記為兩造共有，權利範圍比例各為2分
    之1。
　㈡上訴人登記為系爭土地共有所有權人，係由被上訴人贈與上
    訴人之母親甲○○，並縮短給付直接登記為上訴人所有。
　㈢系爭建物僅一出入門戶，被上訴人主張因甲○○未整修、裝潢
    系爭房屋，先後於109年12月3日以甲○○為收件人、上訴人為
    副本收件人之臺中民權路郵局存證信函，及於原審110年1月
    6日審理時，就系爭不動產，撤銷與甲○○間之贈與契約意思
    表示，上訴人已收受、知悉。
二、兩造爭執之事項：
　㈠本訴部分：
　⒈系爭不動產是否有不分割之協議？
　⒉如系爭不動產無不分割協議，上訴人是否得請求分割共有物
    ？如可，分割方案為何？
　㈠反訴部分：
　⒈上訴人取得系爭不動產是否為附負擔之贈與？
　⒉被上訴人主張已撤銷贈與並依民法第179、181、183條、第41
    9條第2項，及土地登記規則第27條第4款之規定，請求上訴
    人移轉及返還系爭不動產，是否有理由？
陸、本院判斷：
一、按附有負擔之贈與，其贈與不足償其負擔者，受贈人僅於贈
    與之價值限度內，有履行其負擔之責任。民法第413條定有
    明文。可知附有負擔之贈與得由贈與人單方面附加負擔之約
    款，使受贈人受有負擔，贈與是否附有負擔，以贈與人於贈
    與時，是否附有約款，使受贈人附負擔應為一定給付之債務
    而定，故此項約款並非要式行為至明。上訴人抗辯於兩造辦
    理贈與登記時，並未於辦理贈與移轉登記時及贈與契約記載
    系爭附加條件，足見被上訴人與上訴人之母親甲○○間並無約
    定系爭附加條件云云，係誤解前開法律規定至明。
二、觀之被上訴人與蔡銘嘉間錄音譯文：於蔡銘嘉回覆移轉登記
    為應有部分各2分之1時，兩造均無將對方自系爭房屋趕走之
    權利時，被上訴人仍繼續追問有無其它法律保障方式，經蔡
    銘嘉具體明確表示因被上訴人有系爭房屋物權，故毋庸於辦
    理系爭贈與移轉登記時及於贈與契約另外再為任何文字註記
    ，仍無法解除被上訴人之擔憂，故再提出其因「看電視看很
    多嚇到」，而由蔡銘嘉續之對被上訴人為詳盡之說明，及其
    說明之內容強調僅於移轉全部之不動產所有權時，始有記載
    附帶條件之必要，而系爭贈與因僅移轉系爭不動產所有權之
    2分之1權利範圍，並非移轉所有權之全部，故無為註記必要
    等語，被上訴人即未向予詢問等情節以觀，足見被上訴人始
    終係環繞著是否應將系爭附加條件記戴於系爭登記贈與事項
    為詢問，不因其未以「註記系爭附加條件」相關用語為詢問
    ，而影響其內心真意。足見被上訴人主張係因相信蔡銘嘉之
    專業，基於其對蔡銘嘉上開說明之理解，而接受其所告知因
    非移轉所有權全部之權利範圍，即無另將系爭附加條件記明
    於系爭不動產之贈與契約書面甚明，是上訴人抗辯蔡銘嘉證
    述系爭不動產並非附負擔贈與契約，被上訴人與甲○○間無系
    爭附加條件之約定云云，要難採據。
三、查被上訴人係於102年4月9日因贈與原因登記為系爭不動產
    之所有權人，於107年3月21日因與上訴人之母甲○○間之系爭
    贈與，縮短給付將系爭土地所有權2分之1權利範圍，移轉登
    記為上訴人所有，並贈與系爭房屋之事實上處分權2分之1權
    利範圍，為兩造自原審時即為不爭執。再被上訴人主張因知
    悉甲○○多次口頭承諾會整修系爭房屋，及與被上訴人一起提
    供兄弟姐妹養老之用，始同意辦理系爭贈與移轉登記系爭不
    動產產權之一半予上訴人，其將系爭不動產其2分之1產權贈
    與原告，係附有負擔之贈與等情，已據證人蕭宗藩、蕭宗棠
    、陳淑華等人於原審證述明確，而該等證人與被上訴人及 
    甲○○間均屬相同親等之親屬關係，衡情並無同時虛構情事以
    偏袒其中特定任一方之必要，且被上訴人受贈系爭不動產係
    因其父顧及其為單身且經濟能力相對不足，而系爭房屋確實
    已使用多年，屋況陳設均呈老舊，而有整修、裝潢需要之情
    事，有系爭房屋屋內屋外照片在卷可稽（見原審卷第89至91
    、115頁），足見被上訴人主張系爭贈與係有系爭附加條件
    約定之附負擔贈與，洵屬有據。至於蕭宗藩所述情事係發生
    在106年間，被上訴人竟未待甲○○整修、裝潢系爭房屋完成
    ，即先行辦理移轉登記，均合於基於親屬關係之信任而為之
    ，被上訴人據此抗辯系爭贈與無系爭附加條件之約定云云，
    難認有據。
四、綜上所述，原審認定被上訴人就系爭不動產之贈與，係與甲
    ○○成立附有負擔之贈與，並縮短給付而直接贈與登記予上訴
    人，甲○○並未履行負擔，業據被上訴人撤銷贈與並生效，系
    爭贈與契約已溯及消滅，被上訴人反訴請求上訴人移轉系爭
    土地應有部分及返還系爭房屋之事實上處分權，上訴人已非
    系爭不動產之所有權人及事實上處分權人，其訴請分割共有
    物自無理由，而為上訴人敗訴之判決，核無不合。上訴意旨
    指摘原判決不當，求予廢棄改判，為無理由，應駁回其上訴
    。
五、本件事證已臻明確，兩造其餘之攻擊或防禦方法及所用之證
    據，經本院斟酌後，認為均不足以影響本判決之結果，爰不
    逐一論列。
柒、據上論結，本件上訴為無理由，爰判決如主文。 　　　
中　　華　　民　　國　　111 　年　　7 　　月　　29  　日
                  民事第五庭  審判長法  官  陳文爵 
                                    法  官  許惠瑜 
                                    法  官  林秀菊　
上正本證明與原本無異。
不得上訴
中　　華　　民　　國　　111 　年　　7 　　月　　29  　日
                                    書記官　黃鴻鑑
附表：
編號 類別 地號或建物門牌號碼 權利範圍  1 土地 ①臺中市○○區○○段000000地號土地 原告應有部分2分之1 被告應有部分2分之1   ②臺中市○○區○○段000000地號土地 原告應有部分32分之1 被告應有部分32分之1  2 建物 門牌號碼臺中市○○區○○路000巷00號建物（未辦保存登記） 原告應有部分2分之1 被告應有部分2分之1